臺灣高等法院臺中分院刑事判決　　　　 96年度上易字第520號
上　訴　人
即　被　告　乙○○
　　　　　　　　　　　號5樓
上　訴　人
即　被　告　甲○○
上　一　人
選任辯護人　陳大俊律師
　　　　　　張秀瑜律師
上列上訴人因妨害家庭案件，不服臺灣臺中地方法院九十五年度
易字第三七一九號中華民國九十六年一月二十二日第一審判決（
起訴案號：臺灣臺中地方法院檢察署九十五年度偵字第一八三０
五號），提起上訴，本院判決如下：
    主  文
原判決撤銷。
乙○○連續有配偶而與人通姦，處有期徒刑肆月，如易科罰金，
以銀元參佰元（即新臺幣玖佰元）折算壹日。
甲○○連續與有配偶之人相姦，處有期徒刑伍月，如易科罰金，
以銀元參佰元（即新臺幣玖佰元）折算壹日。
    事  實
一、乙○○係邱慧絹之夫，為有配偶之人，甲○○亦明知乙○○
　　為有配偶之人，二人竟各基於通姦、相姦之概括犯意，自民
    國九十四年二月十五日（租期起算日）後某日起至九十五年
    二月上旬某日止，在台北市○○○路○段三三五巷五號五樓
    之四乙○○承租之處所，連續通姦、相姦多次。
二、案經邱慧絹訴請臺灣臺中地方法院檢察署檢察官偵查起訴。
    理  由
一、證據能力部分：
  (一)按被告以外之人於偵查中向檢察官所為陳述，除顯有不可信
    之情況者外，得為證據，同法第一百五十九條之一第二項定
    有明文。檢察官偵查中向被告以外之人所取得之陳述，原則
    上均能遵守法律規定，不致違法取供，其可信度極高，職是
    ，被告以外之人前於偵查中已具結而為證述，除反對該項供
    述得具有證據能力之一方，已釋明「顯有不可信之情況」之
    理由外，不宜以該證人未能於審判中接受他造之反對詰問為
    由，即遽指該證人於偵查中之陳述不具證據能力。本件證人
    邱劉阿貞於檢察官偵查中具結後所為之證述，並未有不法取
    供之情形，被告及選任辯護人亦未釋明上開供述有顯不可信
    之情況，依上說明，其於偵查中之證言，自具有證據能力。
  (二)次按刑事訴訟法上「證據排除原則」，係指將具有證據價值
    ，或真實之證據因取得程序之違法，而予以排除之法則。而
    私人之錄音、錄影之行為所取得之證據，應受刑法第三百十
    五條之一與通訊保障及監察法之規範，私人違反此規範所取
    得之證據，固應予排除。惟依通訊保障及監察法第二十九條
    第三款之規定「監察者為通訊之一方或已得通訊之一方事先
    同意，而非出於不法目的者，不罰」，通訊之一方非出於不
    法目的之錄音，所取得之證據，即無證據排除原則之適用。
    本件告訴人邱慧絹為通訊之一方，其私自錄下其與被告乙○
    ○之談話內容，旨在發覺被告乙○○、甲○○之通姦、相姦
    等不法事證，並非出於不法目的，依前開規定，其因而取得
    之上開通訊監察錄音帶暨其譯文等證據，即非無證據能力。
  (三)再按刑事訴訟之目的，固在發現真實，藉以維護社會安全，
    其手段則應合法純潔、公平公正，以保障人權；倘證據之取
    得非依法定程序，而法院若容許該項證據作為認定犯罪事實
    之依據有害於公平正義時，因已違背憲法第八條、第十六條
    所示應依正當法律程序保障人身自由、貫徹訴訟基本權之行
    使及受公平審判權利之保障等旨意（司法院大法官會議釋字
    第三八四、三九六、四一八號等解釋部分釋示參考），自應
    排除其證據能力。本案告訴人邱慧絹於偵查時固提出被告乙
    ○○、甲○○二人之親密照片及居住處所照片數張為證，惟
    被告乙○○於原審供稱：該等居住處所照片係告訴人未經伊
    同意，複製伊鑰匙自行進入房間內拍攝的（見原審卷第三二
    頁），且告訴人亦供稱該等照片係其至台北市○○○路○段
    三三五巷五號五樓之四乙○○承租處所發現及拍攝的等語（
    見台灣台中地方法院檢察署九十五年度他字第九八五號卷第
    八頁），足見告訴人係未經被告乙○○、甲○○之同意而擅
    自進入屋內拿取及拍攝照片，即屬未依法定程序而取得該等
    證據，依上開說明，應認該等證據並無證據能力，而無法作
    為本案判斷之依據。
  (四)復按被告以外之人於審判外之陳述雖不符刑事訴訟法第一百
    五十九條之一至之四等四條之規定，而經當事人於審判程序
    同意作為證據，法院審酌該言詞陳述或書面陳述作成時之情
    況，認為適當者，亦得為證據；當事人、代理人或辯護人於
    法院調查證據時，知有刑事訴訟法第一百五十九條第一項不
    得為證據之情形，而未於言詞辯論終結前聲明異議者，視為
    有前項之同意，同法第一百五十九條之五定有明文。本案除
    上開(一)、(二)、(三)所示證據之證據能力供述如上外，其餘被告
    以外之人於審判外之言詞陳述或書面陳述，其性質雖屬傳聞
    證據，惟於本院審理時予以提示並告以要旨，各經檢察官、
    辯護人及被告表示意見。當事人或辯護人已知上述陳述乃傳
    聞證據，均未於言詞辯論終結前聲明異議，本院審酌上開言
    詞或書面陳述作成時，並無違法或不當之情形，認為以之作
    為本案之證據亦屬適當，是該等證據自具有證據能力。
二、程序方面：
  (一)按告訴乃論之罪，其告訴應自得為告訴之人知悉犯人之時起
    ，於六個月內為之，刑事訴訟法第二百三十七條第一項定有
    明文。又告訴乃論之罪，其犯罪行為有連續或繼續之狀態者
    ，其六個月之告訴期間，應自得為告訴之人，知悉犯人最後
    一次行為或行為終了之時起算。本院院字第一二三二號解釋
    應予變更（司法院釋字第一○八號解釋參照）。再刑事訴訟
    法（舊法）第二百十六條第一項，固規定告訴乃論之罪，其
    告訴應自得為告訴之人知悉犯人之時起，六個月內為之，但
    在連續犯由最初之行為知悉犯人之時起，雖已逾六個月，而
    自知悉其最後之行為時起，尚未逾六個月者，仍得行使告訴
    權（最高法院二十五年度上字第六九九四號判例意旨可資參
    照）。刑事訴訟法（舊法）第二百十六條第一項規定，告訴
    乃論之罪，應自知悉犯人之時起，於六個月內為之，所稱知
    悉，係指確知犯人之犯罪行為而言，如初意疑其有此犯行，
    而未得確實證據，及發見確實證據，始行告訴，則不得以告
    訴人前此之遲疑，未經申告，遂謂告訴為逾越法定期間（最
    高法院二十八年度上字第九一九號判例意旨足資參照）。刑
    事訴訟法第二百三十七條第一項固規定告訴乃論之罪，其告
    訴應自得為告訴之人知悉犯人之時起，於六個月內為之。然
    此所謂之「知悉犯人」係指得為告訴人之人確知犯人之犯罪
    行為而言，以其主觀為標準，且其知悉必須達於確信之程度
    ，故若事涉曖昧，雖有懷疑未得實證，因而遲疑未告，其告
    訴期間並不進行（最高法院七十一年度台上字第六五九○號
    刑事判決要旨參照）。
  (二)被告甲○○辯稱本案告訴已逾告訴期間，應為公訴不受理判
    決云云。惟查被告乙○○於被告甲○○九十四年八月四日進
    行人工流產手術前幾日與告訴人邱慧絹之通話中已於電話中
    坦承：伊與被告甲○○交往幾個月， Candy（即被告甲○○
    ）肚裡的小孩是伊的等語（見台灣台中地方法院檢察署九十
    五年度他字第九八五號卷第二十六頁），被告乙○○復於原
    審九十六年一月八日審理時，到庭供稱：電話通聯紀錄是伊
    跟被告甲○○之通聯沒有錯，伊不記得有說過小孩是我的，
    但如果有說的話，也是一時的氣話，想達到離婚的目的而已
    。（見原審卷第三一頁），是實難謂告訴人邱慧絹前揭之「
    知悉」，係真正確知被告乙○○、甲○○二人前揭之相、通
    姦之犯行，自無從自前揭時間起算告訴期間。再依告訴人邱
    慧絹提出被告乙○○與被告甲○○間之簡訊，最早日期為九
    十四年八月九日（見台灣台中地方法院檢察署九十五年度他
    字第九八五號卷第十一頁），縱自該九十四年八月九日起計
    算至告訴人邱慧絹九十五年二月三日具狀向臺灣臺中地方法
    院檢察署檢察官提出告訴之日止，亦未逾越六個月之告訴期
    間。另矧被告乙○○、甲○○二人於九十五年二月八日至九
    日間同進出臺北市○○○路○段三三五巷五號大廈多次，復
    於電梯中擁吻，有該大廈電梯錄影光碟在卷可證（見原審卷
    第四十、四十一頁），足認被告乙○○、甲○○二人之前揭
    相、通姦之連續犯行之最後一次行為或行為終了之時係在九
    十五年二月上旬無誤。從而，告訴人邱慧絹於九十五年二月
    三日具狀向臺灣臺中地方法院檢察署檢察官提出告訴，此有
    告訴人邱慧絹之刑事告訴狀一份在卷可憑，揆諸前揭說明，
    本件並未逾越告訴期間，告訴人邱慧絹之告訴自屬合法，先
    此敘明。
三、訊據被告乙○○坦承上揭其有替被告甲○○簽約承租台北市
    ○○○路三段三三五巷五號五樓之四房屋，及有為被告甲○
    ○簽立麻醉同意書、手術志願書，進行人工流產手術，及有
    與被告甲○○電話通聯等事實，被告甲○○亦對於上揭事項
    供承不諱，然被告乙○○、甲○○二人均矢口否認有何前揭
    之相、通姦之犯行，被告乙○○辯稱：伊跟被告甲○○僅係
    普通朋友，被告甲○○住臺中，常常來臺北，被告甲○○很
    早就委託伊幫忙找房子，在被告甲○○去大陸期間剛好有臺
    北市○○○路○段三三五巷五號五樓之四這戶可承租，伊為
    了幫被告甲○○訂下來，即以伊名字承租，九十四年八、九
    月以後，伊跟告訴人邱慧絹發生衝突吵架，吵得很兇，告訴
    人邱慧絹叫伊出去，伊臨時沒地方住，就住到該承租處，那
    時被告甲○○已沒住那裡，只有在上台北時偶爾去那裡住，
    伊住那裡時，被告甲○○若來台北，當天就往返。又被告甲
    ○○不想讓母親知道墮胎，伊就陪被告甲○○去墮胎，告訴
    人邱慧絹所提出之大廈電梯錄影光碟翻拍照片內，有戴帽子
    之人並非伊本人，發送簡訊之電話號碼是伊跟被告甲○○的
    ，但簡訊不是伊傳送的云云。被告甲○○則辯稱：台北市○
    ○○路○段三三五巷五號五樓之四是九十四年二月起伊請被
    告乙○○幫伊租的，因那時伊在大陸，九十四年七、八月時
    被告乙○○跟太太吵架，被告乙○○就問伊說如果伊不常住
    那裡，是否可以讓他住，伊有同意，伊只住到九十四年七、
    八月。九十四年八月間，伊有到傳芳婦產科進行人工流產手
    術，因不想讓家人知道，所以請被告乙○○陪伊去，小孩是
    誰的伊不願說，但不是被告乙○○的云云。經查：
  (一)被告乙○○於九十四年二月四日簽約承租臺北市○○○路○
    段三三五巷五號五樓之四房屋，租期自九十四年二月十五日
    起至九十五年二月十四日止，有房屋租賃契約書一份在卷可
    稽（見台灣台中地方法院檢察署九十五年度他字第九八五號
    卷第十五至十七頁）。被告乙○○承租上開房屋簽約日及租
    起起算日之期間，被告甲○○並未出境臺灣，有被告甲○○
    入出境查詢結果一份在卷可據（見台灣台中地方法院檢察署
    九十五年度他字第九八五號卷第一一六頁）。因此被告乙○
    ○辯稱：甲○○去大陸期間剛好這戶房屋可承租，伊幫甲○
    ○訂下來，即以伊名字承租云云，及被告甲○○辯稱：該戶
    房屋是伊請乙○○幫伊租的，因那時伊在大陸云云，顯有不
    實，而啟人疑竇。
  (二)被告甲○○於九十四年八月二日至臺北市○○區○○路傳芳
    婦產科診所進行初診，同年月四日由被告乙○○簽立麻醉同
    意書、手術志願書，進行人工流產手術，同年月六日、八日
    、同年九月八日回診，有該診所函覆之病歷及麻醉同意書、
    手術志願書在卷可按（見台灣台中地方法院檢察署九十五年
    度他字第九八五號卷第三十至三五頁）。可知被告乙○○、
    甲○○二人親暱程度過於家人，被告乙○○於與其妻即告訴
    人邱慧絹不合期間，一手包辦被告甲○○之房事、孕事，並
    至被告甲○○居住處居住，苟認被告乙○○、甲○○二人僅
    係普通朋友關係，孰人能信？
  (三)又況被告乙○○與告訴人邱慧絹通話中已於電話中坦承：伊
    與被告甲○○交往幾個月， Candy（即被告甲○○）肚裡的
    小孩是伊的等語；被告乙○○、甲○○二人並於九十五年二
    月八日至九日間同進出臺北市○○○路○段三三五巷五號大
    廈多次，復於電梯中擁吻，並多次互相通聯、傳送親密簡訊
    等情，有電話錄音、譯文、電話申用資料、雙向通聯紀錄、
    大廈電梯錄影光碟、翻拍照片在卷可證（見台灣台中地方法
    院檢察署九十五年度他字第九八五號卷第十至十三頁、第二
    六頁、第四九至一一五頁、證物袋之錄音帶一捲、光碟片一
    片、原審卷第四十至四一頁）；堪認被告乙○○、甲○○確
    有發生通姦及相姦行為。被告乙○○雖辯稱：告訴人邱慧絹
    所提出之大廈電梯錄影光碟翻拍照片內，有戴帽子之人（即
    與女子擁吻之人）並非伊本人云云，被告甲○○亦否認光碟
    片內之女子為其本人云云，惟該大廈電梯錄影光碟內擁吻之
    男女，確實係被告乙○○、甲○○二人無訛，業經告訴人邱
    慧絹指認在卷（見原審卷第三一頁），且該大廈電梯錄影光
    碟相片內之男子所穿著衣物，亦經告訴人邱慧絹提出被告乙
    ○○所有經比對與該大廈電梯錄影光碟相片內之男子所穿著
    衣物相同之上衣一件為證（扣於原審法院贓物庫），是被告
    乙○○、甲○○上開所辯，實無足採。被告乙○○雖再辯稱
    ：發送簡訊之電話號碼是伊跟被告甲○○的，但簡訊不是伊
    傳送的云云，惟該發送簡訊之電話號碼既是被告乙○○所有
    ，則被告乙○○僅空口辯解簡訊不是其所傳送，並未舉證證
    明其所辯解為真，亦無足取。
  (四)此外，上揭事實，並據告訴人邱慧絹指述綦詳及證人即告訴
    人之母邱劉阿貞於偵查時具結證稱：被告乙○○當著甲○○
    的面，跟伊承認說他不應該和甲○○在一起，不應該租屋同
    居，他說他知道這樣做錯了等語屬實（見台灣台中地方法院
    檢察署九十五年度他字第九八五號卷第四四頁），益認被告
    乙○○、甲○○二人確有通姦、相姦之行為甚為明顯。綜上
    所述，被告乙○○、甲○○二人上開所辯，無非臨訟畏罪飾
    卸之詞，要無足採，事證已臻明確，被告乙○○、甲○○二
    人犯行均堪予認定。
四、按被告行為後，九十四年二月二日修正公布之刑法，業於九
    十五年七月一日施行，新刑法第二條第一項之規定，係規範
    行為後法律變更所生新舊法律比較適用之準據法，於新刑法
    施行後，應適用新刑法第二條第一項之規定，為「從舊從輕
    」之比較。本案涉及法律變更之部分如下：
  (一)關於連續犯：修正前刑法第五十六條規定：「連續數行為而
    犯同一之罪名者，以一罪論。但得加重其刑至二分之一。」
    ，惟被告行為後，上開新修正刑法已刪除第五十六條連續犯
    之規定，此刪除雖非犯罪構成要件之變更，但顯已影響行為
    人刑罰之法律效果，自屬法律有變更。本件被告二人之行為
    ，依行為時之舊法，僅各論以一罪，並加重其刑至二分之一
    ；而依裁判時之新法，被告二人多次犯行，即須分論併罰，
    是比較新、舊法之結果，自以被告二人行為時之法律，較有
    利於被告。
  (二)關於易科罰金：修正前刑法第四十一條第一項前段規定：「
    犯最重本刑為五年以下有期徒刑以下之刑之罪，而受六個月
    以下有期徒刑或拘役之宣告，因身體、教育、職業、家庭之
    關係或其他正當事由，執行顯有困難者，得以一元以上三元
    以下折算一日，易科罰金。」再被告二人行為時之易科罰金
    折算標準，修正前罰金罰鍰提高標準條例第二條（現已刪除
    ）規定，就其原定數額提高為一百倍折算一日。則本件被告
    行為時之易科罰金折算標準，如以銀元三百元折算一日，經
    折算為新臺幣後，應以新臺幣九百元折算為一日。惟修正後
    刑法第四十一條第一項前段則規定：「犯最重本刑為五年以
    下有期徒刑以下之刑之罪，而受六個月以下有期徒刑或拘役
    之宣告者，得以新臺幣一千元、二千元或三千元折算一日，
    易科罰金。」被告所犯係得易科罰金之罪，經比較新舊法之
    結果，自以修正前舊法之易科罰金比例較低而有利於被告。
五、核被告乙○○所為，係犯刑法第二百三十九條前段之通姦罪
    ；被告甲○○所為，則係犯同條後段之相姦罪。被告乙○○
    、甲○○二人分別所為前開數通姦、相姦行為，均時間緊接
    ，犯罪構成要件又復相同，顯係基於概括之犯意為之，均為
    連續犯，應各依修正前刑法第五十六條之規定以一罪論，並
    分別加重其等之刑。原審法院認被告二人犯罪事證明確，予
    以論罪科刑，固非無見，惟查被告甲○○之辯護人於原審即
    爭執告訴人所提電話錄音暨譯文及擺放男女物品照片之證據
    能力，惟原審判決均未就此部分是否有證據能力為說明論述
    ，尚有未合。另告訴人所提被告二人之親密照片及居住處所
    照片並無證據能力，原審判決仍採為論罪科刑之依據，亦有
    可議。被告二人上訴意旨否認犯行，並非可採，已如前述，
    惟原判決既有上述可議之處，即屬無可維持，自應由本院撤
    銷改判。爰審酌被告乙○○、甲○○二人犯罪之動機、目的
    、手段、品行尚佳，均無不良前科，此有台灣高等法院被告
    前案紀錄表二份在卷可按、所生危害及犯罪後猶飾詞狡賴犯
    行，毫無悔意，且犯罪後迄今仍未與告訴人邱慧絹達成民事
    和解，惟告訴人於本院審理時又表示其想原諒被告乙○○等
    一切情狀，分別量處如主文第二項、第三項所示之刑，並均
    依修正前刑法第四十一條第一項前段規定諭知易科罰金之折
    算標準，以資懲儆。
據上論結，應依刑事訴訟法第三百六十九條第一項前段、第三百
六十四條、第二百九十九條第一項前段，刑法第二條第一項前段
、修正前第五十六條、第二百三十九條前段、後段、修正前第四
十一條第一項前段、修正前罰金罰鍰提高標準條例第二條，現行
法規所定貨幣單位折算新台幣條例第二條，判決如主文。
本案經檢察官丙○○到庭執行職務。
中　　華　　民　　國　　96　　年　　5 　　月　　16　　日
            刑事第八庭    審判長法　官  羅  得  村
                                法　官  劉  榮  服
                                法　官  張  靜  琪
上列正本證明與原本無異。
不得上訴。
                                書記官  陳  妙  瑋
中　　華　　民　　國　　96　　年　　5 　　月　　17　　日
附錄論罪科刑實體法條文：
刑法第二百三十九條：
有配偶而與人通姦者，處一年以下有期徒刑。其相姦者亦同。
